ACORDAO-COMPLETO-2408520

ACÓRDÃO 1194/2020 ATA 16/2020 - PLENÁRIO

VISTA, relatada e discutida a prestação de contas de 2018 do Tribunal de Contas da União.
ACORDAM os ministros do Tribunal de Contas da União, reunidos em sessão do Plenário, ante as razões expostas pela relatora, e com fundamento nos arts. 1º, inciso I, 16, inciso I, 17 e 23, inciso I, da Lei 8.443/1992 c/c os arts. 1º, inciso I, 169, inciso V, 207 e 214, inciso I, do Regimento Interno do TCU, em:
9.1. julgar regulares as contas de Carlos Roberto Caixeta, Cláudio Souza Castello Branco, Delenda Assunção Araújo Bruno, Felício Ribas Torres, José Múcio Monteiro Filho, Marcelo Luiz Souza da Eira, Raimundo Carreiro Silva e Rainério Rodrigues Leite, dando-lhes quitação plena;
9.2. recomendar à Secretaria de Auditoria Interna (Seaud) que encaminhe à SecexAdministração informações sobre o monitoramento referente à gestão de riscos do TCU, determinado pela Presidência;
9.3. encaminhar cópia desta deliberação ao TCU;
9.4. encerrar este processo.

Prestação de contas, exercício de 2018.

Tribunal de Contas da União.

3. Responsáveis: Carlos Roberto Caixeta (CPF XXX.270.681-XX), Cláudio Souza Castello Branco (CPF XXX.242.661-XX), Delenda Assunção Araújo Bruno (CPF XXX.152.006-XX), Felício Ribas Torres (CPF XXX.569.366-XX), José Múcio Monteiro Filho (CPF XXX.590.894-XX), Marcelo Luiz Souza da Eira (CPF XXX.227.881-XX), Raimundo Carreiro Silva (CPF XXX.164.801-XX) e Rainério Rodrigues Leite (CPF XXX.563.864-XX).

Raimundo Carreiro.

13.1. Ministros presentes: José Mucio Monteiro (Presidente), Walton Alencar Rodrigues, Benjamin Zymler, Augusto Nardes, Raimundo Carreiro, Ana Arraes (Relatora), Bruno Dantas e Vital do Rêgo.
13.2. Ministro que alegou impedimento na Sessão: Raimundo Carreiro.
13.3. Ministros-Substitutos presentes: Marcos Bemquerer Costa, André Luís de Carvalho e Weder de Oliveira.

ANA ARRAES

Adoto como relatório a instrução da Secretaria de Controle Externo da Administração do Estado - SecexAdministração (peça 9) , acolhida por diretor (peça 10) , pela secretária (peça 11) e por representante do Ministério Público junto ao TCU - MPTCU (peça 12) :
"INTRODUÇÃO
1.   	Cuidam os autos de processo de contas anuais do Tribunal de Contas da União (TCU) , relativo ao exercício de 2018.
2.	O processo de contas foi organizado de forma individual, conforme classificação constante do art. 5º da Instrução Normativa - TCU 63/2010 e do anexo I à Decisão Normativa - TCU 172/2018.
3.     O TCU foi criado por meio do Decreto 966-A, de 7 de novembro de 1890, norteando-se pelo princípio da autonomia e pela fiscalização, julgamento e vigilância da coisa pública. Desde então, a Corte de Contas constou de todas as posteriores constituições. Na atual Constituição Federal de 1988, arts. 70 a 75, estão previstas as competências do TCU. A Lei 8.443/1992 dispõe de forma mais detalhada sobre a natureza, competência e jurisdição, julgamento e fiscalização e organização desta instituição. Existem, ainda, outros dispositivos legais que atribuem competências ao TCU, a exemplo da Lei Complementar 101/2000 e das Leis 8.429/1992, 8.666/1993, 9.491/1997 e 11.578/2007.
EXAME TÉCNICO
4.	  No exame destas contas, será dada ênfase nas avaliações referentes aos itens 1, 2, 3, 4 (TC Processo 028.900/2017-0 - auditoria na área de gestão de pessoas - folha de pagamento; 6 (subitem b, TC Processo 021.475/2018-0 - auditoria no fornecimento de geradores fotovoltaicos para a sede do TCU) , 11 (TC Processo 029.348/2017-0 - auditoria na implementação da política de gestão de riscos) e 14 (TC Processo 002.311/2018-6 - auditoria na gestão da política de acessibilidade do Tribunal, peça 4, it. 22, p. 6) .
5.	Além da análise dos processos relacionados acima, serão avaliados os resultados quantitativos e qualitativos da gestão, os indicadores de desempenho da gestão, incluindo gestão de pessoas, de compras e contratações (alínea 'b' do item 6, do Anexo II da DN/TCU 172/2018) , de controles internos,  da política de acessibilidade e avaliação quanto ao cumprimento das deliberações do controle externo e recomendações do controle interno (peça 4, p. 6) .
I. Avaliação da conformidade das peças que compõem o processo
6.    A Secretaria de Auditoria Interna (Seaud) propôs o julgamento pela regularidade das contas dos responsáveis (peça 4) . No certificado de auditoria (peça 5, p. 1) o Diretor da Seaud propôs o julgamento pela regularidade das contas dos responsáveis indicados no rol. O parecer do Dirigente do Órgão de Auditoria Interna acolheu a conclusão expressa no certificado de auditoria (peça 5, p. 2) .
7.      O Ministro-Presidente atestou haver tomado conhecimento das conclusões constantes do relatório de auditoria de gestão, do certificado de auditoria, bem como do parecer conclusivo do dirigente do órgão de auditoria interna (peça 7) .
II. Rol de responsáveis
8.     O rol de responsáveis está em conformidade com o que dispõe o art. 10 da Instrução Normativa-TCU 63/2010 (IN-TCU 63/2010) , na medida em que elencou o dirigente máximo do Tribunal e o ocupante de cargo no nível de hierarquia imediatamente inferior e sucessivo ao dirigente, e as autoridades que atuaram mediante delegação de competência (peça 2) .
III. Processos conexos e contas de exercícios anteriores	
9.    Os processos de contas de exercícios anteriores e os processos conexos aos autos em exame estão relacionados no quadro que se segue:
	 NÚMERO DO TC
	                                   TIPO
	    SITUAÇÃO

	    Processo 028.558/2014-6
	        Prestação de contas do exercício 2013
	    Encerrado

	    Processo 035.139/2015-3
	        Prestação de contas do exercício 2014
	    Encerrado

	    Processo 028.790/2016-2
	        Prestação de contas do exercício 2015
	    Encerrado

	    Processo 028.212/2017-7
	        Prestação de contas do exercício 2016
	    Em aberto

	    Processo 033.760/2018-7
	        Prestação de contas do exercício 2017
	    Encerrado

10.	As prestações de contas do exercícios de 2013, 2014 e 2017, foram julgadas regulares, com quitação plena dos responsáveis, respectivamente, por meio dos Acórdão 1875/2016-TCU-Primeira Câmara, 961/2017-TCU- Plenário  e 2.197/2019-TCU-Plenário, todos da relatoria da ministra  ANA ARRAES. As contas de 2015 obtiveram a mesma certificação do TCU, por meio do Acórdão 9564/2017-TCU-Primeira Câmara, da relatoria do ministro WALTON ALENCAR.
11.	Não existem processos conexos capazes de influenciar o mérito destas contas.
IV. Avaliação do planejamento de ação e dos resultados quantitativos e qualitativos da gestão 
12.	O Plano Estratégico do Tribunal de Contas da União, aprovado para o período de 2015 a 2021 (PET 2015-2021) , por meio da Portaria-TCU 141/2015, estabelece objetivos e indicadores necessários ao bom cumprimento da missão do Tribunal, e está vinculado ao PPA 2016-2019 por meio da Ação Orçamentária 4018 - Fiscalização da Aplicação dos Recursos Públicos Federais/Programa 0550 - Controle Externo.
13.	  De acordo com a Lei 13.249/2016, que instituiu o Plano Plurianual da União (PPA) para o período de 2016 a 2019, o TCU não possui programa temático (finalístico) , apenas Programa de Gestão, Manutenção e Serviços do Estado, razão pela qual não contém objetivos e metas estabelecidos no PPA.
14.   	O mapa estratégico deste Tribunal está estruturado em três perspectivas: resultados (define os resultados gerados pelo TCU para atender ao Congresso Nacional, sociedade e jurisdicionados, e outras partes interessadas) ; processos internos (são os processos prioritários nos quais o Tribunal deverá buscar excelência, concentrando esforços, para maximizar seus resultados) ; e gestão e inovação (são ações e inovações na gestão de pessoas, tecnologia da informação, comportamento organizacional e suporte logístico para assegurar o crescimento e aprimoramento contínuo do TCU, peça 1, p. 32) .
15.  	Segundo o Relatório de Gestão, os resultados prioritários a serem alcançados pelo TCU são: aprimorar a governança e a gestão em organizações e políticas públicas; coibir a má gestão dos recursos públicos; fomentar a Administração Pública transparente. Assim, os objetivos estratégicos da perspectiva de resultados do mapa do Tribunal foram traduzidos em quatro diretrizes na gestão 2017-2018: a) combate à fraude e corrupção; b) avaliação da eficiência e qualidade dos serviços públicos; c) avaliação de resultados de políticas e programas públicos, e d) promoção da transparência na administração pública federal (peça 1, p. 32) .
16.  	O sistema de planejamento e gestão do Tribunal é estruturado em três níveis, de acordo com o artigo 4º da Resolução-TCU 269/2015:
  a) Nível estratégico, traduzido no Plano Estratégico;
  b) Nível tático, traduzido no Plano de Controle Externo e no Plano de Diretrizes; e
 c) Nível operacional, traduzido nos planos diretores das unidades básicas e das unidades diretamente vinculadas à Presidência, no Plano Diretor de Tecnologia da Informação (PDTI) e no Plano Diretor de Desenvolvimento de Competências (PDDC) .
17.     O mapa estratégico do TCU 2015-2021 contém vinte e um objetivos estratégicos, sendo: três que se relacionam à perspectiva Resultados; onze à perspectiva Processos Internos - subdividida em Controle Externo (sete objetivos) e Relacionamento Institucional (quatro objetivos) , e sete se relacionam à perspectiva Gestão e Inovação (peça 1, p. 33) .
18.    Referente ao nível tático, o Plano de Controle Externo é o instrumento de planejamento de médio prazo para as atividades finalísticas do TCU. O Plano de Diretrizes, por sua vez, contém o desdobramento dos objetivos estabelecidos no Plano Estratégico e as ações de suporte à execução do Plano de Controle Externo, e possui periodicidade bianual. Estabelece, a partir dos Planos Estratégicos e de Controle Externo, os objetivos, os indicadores de desempenho, as metas e as iniciativas que nortearão as ações do Tribunal e de sua Secretaria, no período ao qual se refere. Em 1/4/2017, teve início a vigência do Plano de Diretrizes 2017-2019, instituído pela Portaria - TCU 187/2017 (peça 4, p. 7) .
19.   Em conformidade com o Relatório de Gestão, no período avaliativo que compreende o semestre de outubro/2017 a março/2018 (resultado do Plano de Diretrizes 2017-2019) , o desempenho do TCU alcançou, em 31/03/2018 um resultado de 113,9%. O resultado institucional do TCU no período de outubro de 2017 a março de 2018 foi satisfatório. Entre os seis indicadores utilizados para aferir o desempenho da organização, cinco apresentaram resultados superiores às metas determinadas para o período, com destaque para o indicador que mede a apreciação dos trabalhos relevantes do Tribunal, que teve resultado percentual de 138,8%, enquanto apenas o índice de processos em grau de recurso com até 90 dias em gabinetes obteve resultado inferior à meta, conforme o constante da Tabela 5 (peça 1, p. 44) :
TABELA 5 - RESULTADO DO PLANO DE DIRETRIZES 2017-2019
 (OUTUBRO/2017 a MARÇO/2018) 
	            INDICADORES
	PESO
	META
	RESULTADO
	RESULTADO %
	   % FINAL

	Índice de apreciação conclusiva de trabalhos relevantes instruídos
	 30%
	 60%
	    83.3%
	  138,8%*                  (125,0%) 
	  37,5%

	Índice de apreciação conclusiva de processos instruídos
	 20%
	 70%
	    81,7%
	  116,7%
	  23,3%

	Índice de apreciação conclusiva de processos autuados até 2014 instruídos
	 15%
	 50%
	    52,4%
	    104,8%
	  15,7%

	Índice de apreciação conclusiva de atos de pessoal instruídos
	 15%
	 90%
	   101,9%
	    113,2%
	  16,9%

	Índice de processos em grau de recurso com até 90 dias em gabinetes
	 10%
	 50%
	     47,5%
	    95,0%   
	    9,5%

	Índ. de apreciação conclusiva de proc. de contas anuais autuados em 2016 instruídos
	  10%
	 80%
	      86,9%  
	    108,5%
	   10,8%

	Resultado final em março/2018
					                113,%

Fonte: Sistema Sinergia/Relatório Anual de Atividades do TCU de 2018. Nota: *Resultado ajustado para o limite máximo de 125%
20.	Neste período avaliativo, que compreende o semestre abril/2018 a setembro/2018, o desempenho do Tribunal apresentou resultado de 109,7% e do conjunto dos seis indicadores que compõem o resultado institucional, três tiveram metas superadas, vide tabela abaixo (peça 1, p. 45) :
TABELA 6 - RESULTADO DO PLANO DE DIRETRIZES 2017-2019
 (ABRIL a SETEMBRO/2018) 
	INDICADORES
	PESO
	META
	RESULTADO
	RESULTADO %
	% FINAL

	Índice de apreciação conclusiva de trabalhos relevantes instruídos
	30%
	80%
	104,83%
	131,0%                  (125,0%) 
	37,5%

	Índice de apreciação conclusiva de processos instruídos
	20%
	80%
	77,6%
	97,0%
	19,4%

	Índice de apreciação conclusiva de processos autuados até 2014 instruídos
	15%
	55%
	53,8%
	97,8%
	14,7%

	Índice de apreciação conclusiva de atos de pessoal instruídos
	15%
	90%
	132,7%
	147,4%*  (125,0%) 
	18,8%

	Índice de processos em grau de recurso com até 90 dias em gabinetes
	10%
	55%
	47,0%
	85,5%
	8,5%

	Índ. de apreciação conclusiva de proc. de contas anuais autuados em 2016 instruídos
	10%
	80%
	86,8%
	108,5%
	10,8%

	Resultado parcial em setembro/2018
					109,7%

Fonte: Sistema Sinergia/Relatório Anual de Atividades do TCU de 2018. Nota: *Resultado ajustado para o limite máximo de 125%.
21.	Em relação a esse período avaliativo, que compreende o semestre outubro/2018 a março/2019, o desempenho do TCU alcançou, em 31 de dezembro, o resultado parcial de 57,7% e se considerarmos uma evolução pro rata dos resultados, o desempenho foi superior, em 7,7%, ao esperado para a metade do período avaliativo (50%) , conforme tabela abaixo (peça 1, p. 46) :
TABELA 7 - RESULTADO DO PLANO DE DIRETRIZES 2017-2019
 (OUTUBRO/2018 a MARÇO/2019) 
	INDICADORES
	PESO
	META
	RESULTADO
	RESULTADO  %
	% FINAL

	Índice de apreciação conclusiva de trabalhos relevantes instruídos
	30%
	65%
	31,8%
	48,9%
	14,7%

	Índice de apreciação conclusiva de processos instruídos
	20%
	70%
	39,5%
	56,4%
	11,3%

	Índice de apreciação conclusiva de processos autuados até 2014 instruídos
	15%
	50%
	28,1%
	56,1%
	8,4%

	Índice de apreciação conclusiva de atos de pessoal instruídos
	15%
	90%
	67,6%
	75,1%
	11,3%

	Índice de processos em grau de recurso com até 90 dias em gabinetes
	10%
	55%
	38,1%
	69,3%
	6,9%

	Índ. de apreciação conclusiva de proc. de contas anuais autuados em 2016 instruídos
	10%
	80%
	40,9%
	51,1%
	5,1%

	Resultado parcial em dezembro/2018
					57,7%

Fonte: Sistema Sinergia/Relatório Anual de Atividades do TCU de 2018. 
22.	Dessa forma, os resultados dos indicadores demonstram que, para o período em análise, os resultados institucionais da gestão do TCU foram satisfatórios. Em relação ao desempenho orçamentário, a dotação final autorizada foi de R$ 2,173 bilhões; desse montante, foi empenhado o valor de R$ 2,028 bilhões, liquidado o valor de R$ 1,999 bilhão e pago o valor de R$ 1,999 bilhão, que demonstra, de forma global, que a execução orçamentária é condizente com os valores previstos e autorizados na LOA (peça 4, p. 8-9) .
23.	Oportuno registrar, segundo o Relatório Anual de Atividades do TCU relativo a 2018, o benefício financeiro total mensurável das ações de controle nesse exercício, atingiu o montante de R$ 25,104 bilhões, superior 11,55 vezes ao custo de funcionamento do Tribunal no mesmo período (peça 4, p. 9) .
24.	A Secretaria de Auditoria (Seaud) manifestou opinião no sentido de que os resultados quantitativos e qualitativos da gestão do TCU em 2018 foram satisfatórios, no que concerne à eficiência e a eficácia no cumprimento da execução física e financeira das ações planejadas para o exercício (peça 4, p. 9) . 
25.	Ante o exposto, com base nas informações apresentadas no Relatório de Gestão e no Relatório de Auditoria e Gestão, concluiu-se como satisfatórios os resultados quantitativos e qualitativos da gestão.
V. Avaliação dos indicadores de desempenho
26.	Os indicadores das metas integrantes do resultado institucional do TCU foram estabelecidos nos Planos de Diretrizes para os períodos de abril de 2017 a março de 2019 (Portaria- TCU 187/2017) . Nesta Portaria foram detalhadas as fórmulas de cálculo, metas a serem atingidas, formas de obtenção dos dados, mensuração do desempenho, bem como a periodicidade da medição.
27.	Consoante o Anexo II da DN/TCU 172/2018, a avaliação dos indicadores instituídos pelo TCU para aferir o desempenho da sua gestão deve observar, quanto à:
	 a) capacidade de representar, com a maior proximidade possível, a situação que o TCU pretende medir e de refletir os resultados das intervenções efetuadas na gestão;
	 b) capacidade de proporcionar medição da situação pretendida ao longo do tempo, por intermédio de séries históricas; 
	c) confiabilidade das fontes dos dados utilizados para o cálculo do indicador, avaliando, principalmente, se a metodologia escolhida para a coleta, processamento e divulgação é transparente e replicável por outros agentes, internos ou externos ao TCU; 
	d) facilidade de obtenção dos dados, elaboração do indicador e de compreensão dos resultados pelos usuários da informação; e
	 e) razoabilidade dos custos de obtenção do indicador em relação aos benefícios da medição para a melhoria da gestão da unidade (peça 4, p. 9) .
28.	O Plano Estratégico do TCU para o período de 2015 a 2021 (PET 2015-2021) , ao nível estratégico, orienta a elaboração dos demais planos institucionais, definindo os objetivos, indicadores e ações necessários ao cumprimento da missão e ao alcance da visão de futuro institucionais. Os objetivos estratégicos, no total de 21 previstos, estão estruturados em três perspectivas, conforme traduzidos em seu mapa estratégico: resultados, processos internos e gestão e inovação.
29.	A Seaud solicitou informações à Seplan sobre quais indicadores de desempenho estabelecidos no Plano Estratégico do TCU (PET 2015-2021) , foram efetivamente medidos em 2018, e teve como resposta o seguinte:
	Indicadores medidos, cujas evidências de medição encontram-se em anexo:
	-Índice de recolhimento de débitos e multas - vinculado ao objetivo de resultado 'Coibir a má gestão dos recursos públicos'; 
	-Tempo esperado de julgamento - vinculado ao objetivo 'Condenar efetiva e tempestivamente os responsáveis por irregularidades e desvios';
	-Índice de tempestividade no julgamento de TCE - vinculado ao objetivo 'Condenar efetiva e tempestivamente os responsáveis por irregularidades e desvios'; 
	-Índice-Geral de Governança do Tribunal de Contas da União (IGG-TCU) - mede a aderência do TCU às melhores práticas da governança, com base no Índice-Geral de Governança; 
	-Número de iniciativas de cooperação - mede a quantidade de iniciativas que potencialmente possibilitam o compartilhamento de melhores práticas; 
	-Índice de certificação profissional em áreas relevantes - mede o percentual de auditores certificados em áreas relevantes;
	-Número de ações de controle em conjunto - mede a quantidade de ações de controle realizadas em conjunto com outros órgãos;
	-Índice de adequação da gestão do desempenho - avalia as condições e a qualidade da gestão do desempenho do TCU;
	-Índice de adequação do reconhecimento - avalia as condições e a qualidade da gestão do conhecimento do TCU;
	-Índice de alcance das publicações nas mídias sociais - mede o alcance das informações postadas pelo TCU no Facebook (reach) e no Twitter (impressions) no nos últimos 12 meses;
	-Índice de divulgação de ações de controle - mede o percentual de trabalhos relevantes publicados nos grandes veículos de comunicação em relação ao total de trabalhos relevantes realizados pelo TCU; 
	-Número de acessos aos ambientes de gestão do conhecimento - mede o número de acessos realizados pelos servidores do TCU aos ambientes de gestão do conhecimento;
	-Índice de capacitação em análise de dados - avalia o percentual de servidores capacitados para trabalhar em análise de dados internas e externas ao TCU;
	-Número de apresentações de trabalhos relevantes ao Congresso Nacional - mede o número de apresentações de trabalhos relevantes ao Congresso Nacional. 
30.	De acordo com a Seaud, no exercício de 2018 não houve mensurações sistemáticas de todos os indicadores estabelecidos no PET/TCU 2015-2021, e tal situação foi igualmente constatada nas contas anteriores no período de vigência do plano estratégico. Em alguns indicadores mencionados, por exemplo o 'Número de apresentações de trabalhos relevantes ao Congresso Nacional', não há metodologia ou meta formalizada (peça 4, p. 10) .
31.	Em relação às contas de 2017, a Seplan já havia justificado a ausência de mensurações sistemáticas em razão do processo de revisão do Planejamento Estratégico e da metodologia usada, o Balanced Scorecard, desde então em andamento, na qual haveria a definição de novos objetivos estratégicos e novos indicadores que seriam implementados em 2019. Como se observou, o novo plano estratégico do TCU para o período de abril/2019 a março/2025, foi aprovado em 24/4/2019, no qual se nota alteração da arquitetura estratégica do Tribunal, envolvendo áreas temáticas, com novos objetivos e indicadores (peça 4, p. 11) .
32.	Diante desse trabalho de revisão do plano estratégico para alterar a estrutura do planejamento do TCU, a Seaud entendeu ser desnecessário, no decorrer de 2018, concentrar esforços e custos para a obtenção de dados para os indicadores previstos, para os quais não haveria benefícios da medição, tendo em vista que haveria a descontinuidade desses indicadores.
33.	De outra forma, como observado no RAG, considerando que o Tribunal não implementou de modo tempestivo e efetivo a totalidade dos indicadores previstos no PET/TCU 2015-2021 (nível estratégico) , restringindo a medição para alguns indicadores, destaca-se que essa questão deve merecer atenção na avaliação das próximas contas, quando o novo plano estará em vigor, uma vez que esse processo de aprimoramento, requer providências por parte da administração (peça 4, p. 11) .
34.	Dessa forma, a Seaud concluiu que os indicadores estabelecidos nos planos de nível tático e operacional, possuem capacidade de proporcionar séries históricas, tendo em vista a confiabilidade das fontes, pela facilidade de obtenção dos dados e a razoabilidade dos custos de obtenção.
35.	Portanto, espera-se que, a partir das contas de 2019, o TCU disponha de uma sistemática de medição de indicadores que permita um monitoramento completo e efetivo da execução do planejamento nos níveis operacional, tático e estratégico, uma vez que os novos indicadores de desempenho foram criados e serão objeto de avaliação nas contas relativas ao exercício de 2019, e por isso entende-se desnecessária a propositura de medida corretiva.
VI. Avaliação da gestão de pessoas
36.	Consoante o Relatório de Gestão, item 6.2, a força de trabalho do TCU é composta por vinte membros de poder e agentes políticos (autoridades) ; 2.345 servidores em cargos efetivos/carreira (65%) , vinte e três cargos em comissão, que são de livre nomeação e exoneração, para o apoio de autoridades; 889 terceirizados (24%) e 409 estagiários (11%) . A terceirização de serviços limita-se a atividades acessórias, instrumentais ou complementares, que são transferidas para a iniciativa privada, tendo em vista representar ganhos para a Administração, e tem como referência a Portaria-TCU 375/2018, que trata da terceirização dos serviços administrativos no âmbito do TCU (peça 1, p. 88) .
37.	Cumpre ressaltar que o quadro de servidores está sendo reduzido a cada ano, em decorrência das aposentadorias e da indisponibilidade de recursos orçamentários para a reposição dos cargos vagos, decorrentes do limite de gastos estabelecido pela EC 95/2016. Em dezembro de 2018, o TCU permaneceu com 2.687 cargos autorizados de servidores efetivos, mas os cargos vagos aumentaram para 342. Em 2017, houve uma redução de 5,92% da quantidade de servidores em relação ao ano de 2016. Já em 2018, a redução foi de 9,03% em relação a 2016 e de 3,3% em relação a 2017. Além disso, atualmente, 38% dos servidores possuem 51 anos ou mais, faixas etárias próximas da aposentadoria (peça 1, p. 89) .
38.	Nesse contexto, o TCU apontou a necessidade de identificar e implementar novas práticas para o cumprimento de sua missão. Entre as medidas citadas no Relatório de Gestão, destacam-se as seguintes, contidas na mensagem do então Presidente do Tribunal:
	a) aprovação pelo Plenário da Lista de Alto Risco da Administração Pública (LAR) , que possibilita priorização de fiscalizações em áreas e objetos de controle de alto risco, otimizando o uso dos recursos do TCU; e
	 b) criação da Secex-TCE, que, em sete meses de existência, instruiu mais de 1.400 processos, com mais de 1.200 medidas saneadoras, perfazendo um total de R$ 1,750 bilhão em débitos comunicados, com a conclusão de 260 TCs, dos quais o TCU já julgou 120 (peça 4, p. 13) .
39.	De acordo com o RAG, a redução no quadro de pessoal não se demonstrou significativa a ponto de comprometer os resultados institucionais, e a Seaud entendeu pela adequabilidade da força de trabalho da Unidade frente às suas atribuições. No que refere à legislação sobre admissão, remuneração, cessão e requisição de pessoal, a Seaud emitiu em 2018, 130 pareceres em atos de pessoal, sendo 93 de aposentadoria, 28 a pensão e 9 referentes a admissão, sem identificação de ilegalidades, segundo dados do e-Pessoal (gráficos 1 e 2 da peça 4, p. 13) .
40.	Avaliação referente aos itens 1, 2, 3 e 4 (TC Processo 028.900/2017-0) da auditoria na área de gestão de pessoas - folha de pagamento.
41.	O item 3 do Relatório de Auditoria do TC Processo 028.900/2017-0, descreve os achados de auditoria. O primeiro achado (3.1) refere-se a indícios de acumulação remunerada ilícita de cargo efetivo no TCU com emprego público na esfera estadual, por um servidor deste Tribunal. Nesse caso, a Presidência comunicou à Corregedoria e à Comissão de Ética do Tribunal, para a adoção das providências julgadas cabíveis, bem como à Secretaria Geral de Controle Externo - Segecex.
42.	O segundo achado (3.2) - potencial conflito de interesses decorrente da constituição de empresa integrada por servidores do TCU em sociedade com pessoa vinculada a contrato celebrado pela instituição.
 43.	A Presidência do TCU determinou que a Corregedoria colhesse o entendimento da Comissão de Ética e adotasse as providências necessárias à resolução da questão, e que o Colegiado avaliasse a adoção de medidas tendentes ao aperfeiçoamento do Código de Ética e a melhoria da gestão interna, nas situações que venham a representar conflito de interesses (peça 4, p. 14) .
44.	A Comissão de Ética se manifestou concluindo que não foram identificados interesses privados dos servidores, em conflito 'com os interesses do TCU que pudessem comprometer o interesse coletivo ou influenciar, de maneira imprópria, o desempenho da função pública.'
45.	Sobre o terceiro achado (3.3) - possíveis infringências ao regime disciplinar dos servidores públicos federais, em razão do exercício de gerência ou administração de sociedade privada - inicialmente a equipe de auditoria avaliou que, dada a natureza da entidade (empresa individual) , competiria à Corregedoria avaliar questões relacionadas a apuração dos indícios, por meio da exigência ou dispensa de documentação ou esclarecimentos adicionais (peça 36, p. 7-10 do TC Processo 028.900/2017-0) .
46.	Já o quarto achado se refere a dispensa indevida de reposição de valores pagos a beneficiário de pensão, sem a presença dos pressupostos exigidos pela jurisprudência. A decisão acerca da dispensa dos valores se deu no âmbito da Segep, sem a apreciação da Segedam ou mesmo da Conjur (peça 36, p. 10-12 do TC Processo 028.900/2017-0) .
47.	Por fim, cabe observar que a redução no quadro de pessoal do TCU, a priori, ainda não tem impactado nos trabalhos desenvolvidos, de modo a comprometer os resultados institucionais, ficando claro a adequabilidade da força de trabalho do Tribunal, frente às suas atribuições.
48.	Em face do exposto, não foram evidenciadas impropriedades ou irregularidades relevantes que pudessem comprometer a gestão de pessoas do TCU, no exercício de 2018. 
VII. Avaliação na gestão de compras e contratações
49.	Segundo o Relatório de Gestão, as despesas do Tribunal com contratação totalizaram R$ 151,12 milhões em 2018, das quais 87,74% foram realizadas por licitação, 12,14% foram por contratações diretas e 0,11%, por suprimento de fundos. Todos os dados referentes às contratações do TCU estão na área de transparência do seu portal, no link https://portal.tcu.gov.br/licitações-e-contratos-do-tcu/.
50.	Em relação às contratações diretas, consta que dos cento e sessenta (160) processos de contratação realizados, cinquenta e oito (58) são de contratações diretas, sendo cinquenta e seis (56) delas fundamentadas no inciso II do art. 24 da Lei 8.666/93, que estabelece: 'É dispensável a licitação: (...) II- para outros serviços e compras de valor até 10% (dez por cento) do limite previsto na alínea a, do inciso II do artigo anterior e para alienações, nos casos previstos nesta Lei, desde que não se refiram a parcelas de um mesmo serviço, compra ou alienação de maior vulto que possa ser realizada de uma só vez', e tiveram como objeto, em sua maioria, materiais de expediente e alguns itens de engenharia utilizados em manutenção predial.
51.	Sobre as contratações mais relevantes feitas durante o ano de 2018, o Relatório de Gestão destacou a venda do direito de efetuar o crédito bancário da folha de pagamento do TCU, a substituição do sistema/equipamento atual de telefonia institucional para a tecnologia Voice over Internet Protocol (Voip) e o serviço continuado de transporte de passageiros e pequenas e médias cargas, mediante locação de veículos (peça 1, p. 96) .
52.	Ficou acordado entre a SecexAdministração e a Seaud, que o escopo da auditoria em relação a avaliação da gestão de compras e contratações, incluiria especificamente a alínea 'b' do item 6 do Anexo II da DN/TCU 172/2018, bem como em relação aos resultados da auditoria interna no fornecimento de geradores fotovoltaicos para a sede do Tribunal. A referida alínea 'b' estabelece o seguinte:
	'6. A avaliação da gestão de compras e contratações, especialmente no que diz respeito à: (..........) 
	  b) utilização de critérios de sustentabilidade ambiental na aquisição de bens e na contratação de serviços e obras' (peça 4, p. 17) .
53.	A avaliação do item 6 (subitem b, TC Processo 021.475/2018-0 - auditoria no fornecimento de geradores fotovoltaicos para a sede do TCU) , refere-se ao contrato 34/2017, firmado entre o Tribunal e a empresa Órion Telecomunicações, Engenharia S/A, em 26/10/2017, cujo objeto foi o fornecimento de geradores fotovoltaicos, para o complexo do TCU, com estação meteorológica, serviços de instalação e configuração, treinamento e serviço continuado de performance, pelo período de sessenta meses, no valor de R$ 2,9 milhões (Pregão Eletrônico 46/2017 - TC Processo 017.677/2017-3) .
54.	Objetivando avaliar o desenho e a eficácia da estrutura de controles internos e gestão de riscos do fornecimento dos geradores fotovoltaicos para a sede do TCU (TC Processo 021.475/2018-0) , a   Seaud efetuou uma auditoria interna, no exercício de 2018. O relatório de auditoria foi enviado à Presidência, que emitiu despacho em 6/5/2019, manifestando-se de acordo com os encaminhamentos propostos pela Seaud. Ressalta-se que a geração de energia fotovoltaica está inserida no PLS/TCU, em consonância com a Agenda Ambiental da Administração Pública (A3P) , de acordo com as diretrizes estabelecidas na Política Institucional de Sustentabilidade do Tribunal (peça 4, p. 21) .
55.	Segundo a Segedam, 'o maior diferencial do contrato firmado pelo TCU é a previsão de serviço continuado de aferição de desempenho, pelo período de 60 meses, ou seja, o valor total pago pela usina estará condicionado à efetiva geração de energia elétrica pelo sistema fornecido, considerados os parâmetros de produtividade previamente definidos no contrato' (InfoSegedam 11, de 24/8/2018) . Além disso, essas medidas mostram a adequação dos controles adotados pela Administração, no sentido de garantir a utilização de critérios de sustentabilidade ambiental na aquisição de bens e na contratação de serviços (peça 4, p. 22) .
56.	 Muito embora tenha sido observado o esforço da Segedam no aperfeiçoamento das práticas gerenciais, a Seaud, ao analisar os autos do processo licitatório e os documentos relativos à execução contratual, registrou as seguintes ocorrências: 
 	a) responsabilidade técnica: lacunas na documentação relacionada às Anotações de Responsabilidade Técnica - ART; 
	b) seguros e garantia: fragilidades na estrutura de asseguração dos pagamentos antecipados; 
	c) estimativa de preços: deficiência no processo de orçamentação; 
	d) equipe de fiscalização: formalização e designação intempestiva da equipe; 
	e) forma de pagamento: adoção da opção de pagamento antecipado como tendência, com excessiva exposição ao risco. 
57.	Assim, para as ocorrências identificadas, a equipe de auditoria, propôs à Senge e à Segedam, as seguintes recomendações, aprovadas pela Presidência:
Senge 
a) que providencie as assinaturas dos responsáveis pela elaboração do projeto executivo e sua aprovação, bem como adote medidas para obter a ART da engenheira Isabel Araújo; 
Segedam 
b) que avalie a necessidade de: 
b.1) promover análise dos riscos relacionados à opção de realização de antecipação de pagamentos a empresas contratadas, e adotar, em futuras contratações, medidas de tratamento adequadas para esses riscos, que incluam, se viável e necessário, a verificação, junto ao Banco Central do Brasil, da situação financeira da instituição responsável pela emissão da carta-fiança; 
b.2) promover ajustes em sua estrutura de controles internos, mediante implantação de rotina ou sistemática que permita identificar que as apólices de seguro, cartas de fiança ou instrumentos assecuratórios congêneres, apresentados como caução ou garantia contratual - ainda que em razão de pagamento antecipado -, mantenham eficácia e validade durante toda a vigência contratual ou, quando for o caso, durante todo o prazo contratualmente exigível;
 c) que oriente a Senge a aprimorar a qualidade das informações utilizadas na elaboração do orçamento, de forma a fundamentar a metodologia do cálculo do BDI, nos termos da Súmula de Jurisprudência - TCU n. 253; 
d) que - nas futuras contratações - oriente a Senge a designar, tempestivamente as equipes de fiscalização, de modo a mitigar adequadamente os riscos de execução de serviços fora dos padrões técnicos especificados; e 
e) que, nas contratações realizadas pelo TCU, trate a antecipação de pagamento, como medida de excepcionalidade, nos termos do art. 38, do Decreto 93.872/1986, e arts. 62 e 63, § 2º, inciso III, da Lei 4.320/1964, e em estrito cumprimento aos requisitos impostos pelo Acórdão 4143/2016-TCU-Primeira Câmara, observando, em especial, a necessária apresentação de estudo fundamentado que comprove a economicidade da medida, acompanhado de uma ampla análise e avaliação de riscos associados e a adoção de controles que assegurem a observância dos limites de exposição a riscos em patamares aceitáveis pela instituição.
58.	Em resposta à diligência, a Senge informou que tratou da questão com a empresa Órion Telecomunicações, Engenharia S/A, a qual se manifestou por meio de e-mail, nos seguintes termos:
Apesar da colaboradora Isabel Araújo ter a formação de engenharia, ela atua no contrato do SFV do Tribunal de Contas da União - TCU como Gerente de Projetos e, dentre as principais tarefas, 	presta suporte nas atividades de gestão de pessoal, suprimentos, equipamentos e materiais da obra, atuando ainda de forma não exclusiva para este contrato. Suas atribuições não correspondem a responsabilidade técnica da obra. (...) 
A ART anotada para a obra em questão é da Eng. Mariana Neves Esteves, conforme projetos aprovados na CEB e arquivos em anexo (peça 4, p. 23) .
59.	A Senge ainda esclareceu à Seaud que, segundo a empresa contratada, 'a atuação da profissional no contrato não se enquadra nas atribuições exclusivas da profissão de engenheiro, razão pela qual não seria cabível o registro da ART, nos termos das Leis 5.194/1966 e 6.496/1977', e concluiu no sentido de que as informações prestadas e a documentação apresentada foram satisfatórias. Por sua vez, a Seaud entendeu que a análise feita pela Senge mostrou-se razoável, e que não havia necessidade de sugerir que outras medidas fossem tomadas (peça 4, p. 23) .
60.	No que se refere às demais recomendações feitas à Segedam, a Seaud informou que, pela natureza das mesmas e a sua comunicação ser recente, maio de 2019, o prazo para acompanhamento e análise foi considerado curto. Dessa forma, entendeu-se que não havia outras observações a fazer a respeito dessas matérias tratadas na auditoria. 
61.	Os apontamentos da auditoria não evidenciaram práticas que pudessem comprometer a lisura e a segurança quanto à adequada execução do contrato 34/2017.
62.	Segundo o RAG, desde a criação do programa Agenda Ambiental na Administração Pública (A3P) , pelo Ministério do Meio Ambiente, que as práticas sustentáveis vêm sendo estimuladas na Administração Pública, inclusive em parceria com o TCU, objetivando incentivar a adoção de práticas de sustentabilidade, contribuindo para a responsabilidade socioambiental. Como um dos eixos temáticos de abordagem, a A3P possui área das compras públicas sustentáveis (peça 4, p. 17) .
63.	Neste Tribunal foi instituída a Política Institucional de Sustentabilidade (PSUS/TCU) , por meio da Resolução - TCU 268/2015, composta de iniciativas institucionais nas dimensões 'logística sustentável' e 'gestão de pessoas', ao passo que as iniciativas inerentes à logística são conduzidas no âmbito do Programa de Logística Sustentável (PLS/TCU) , que estabelece diretrizes e iniciativas para promoção da prática de sustentabilidade na gestão logística institucional, e foi instituído no final de 2016, de forma a abranger o quinquênio 2016-2020 (peça 4, p. 17-18) .
64.	O Programa de Logística Sustentável - PLS/TCU em seu item 3.1, trata das ações de compras sustentáveis de material de consumo e permanente, estabelecendo iniciativas e metas para o Tribunal. Com referência a essa questão, a Secretaria de Administração - Segedam, em 22/5/2019, via correio eletrônico, prestou várias informações sobre as medidas adotadas em relação à aquisição de material de consumo e material permanente (peça 4, p. 18-20) .
65.	A Segedam também informou sobre as seguintes licitações, realizadas na sede, em cujos editais e contratos, foram adotados critérios de sustentabilidade, durante o exercício de 2018:
	a) Contrato 8/2018 - SEGEDAM Fornecedor: PREMIUM MOVEIS PARA ESCRITORIO, CNPJ 08.612.803/0001-09 Objeto: Fornecimento de mesas para refeitório - TC Processo 002.807/2018-1;
	b) Contrato 7/2019 - SEGEDAM Fornecedor: RCS TECNOLOGIA LTDA, CNPJ 08.220.952/0001-22 Prestação de serviços de manutenção predial das instalações do TCU DF - TC Processo 023.821/2018-3;
	c) Registro de Preços 10/2019 - SEGEDAM Fornecedor: TECNO2000 INDUSTRIA E COMERCIO LTDA, CNPJ 21.306.287/0001-5 Fornecimento de mesas, plataformas de trabalho, gaveteiros, armários e outros para o TCU - TC Processo 008.509/2018-2 116 (peça 4, p. 20) .
66.	Levando em consideração as informações elencadas nos itens anteriores, a Seaud observou que as ações administrativas do Tribunal, foram feitas com o propósito de buscar aderência aos critérios de sustentabilidade ambiental na aquisição de bens e serviços, alinhando-se aos objetivos da Agenda Ambiental na Administração Pública (A3P) .
67.	Em face de todo o exposto, a Seaud observou que não foram identificados elementos que indicassem irregularidades ou impropriedades relevantes que pudessem comprometer a gestão de compras e contratações no TCU no exercício de 2018 (peça 4, p. 23) .
68.	Os elementos apresentados e a manifestação da Seaud indicam que o TCU atendeu aos critérios normativos aplicáveis à gestão de compras e contratos, associados a iniciativas de racionalidade e sustentabilidade das aquisições.
VIII. Avaliação da qualidade e suficiência dos controles internos, considerando a avaliação de risco do sistema de controles internos da Unidade 
69.	No item 4.5 do Relatório de Gestão (peça 1, p. 40-44) constam informações relativas à política de gestão de riscos e controles internos a ela relacionados.
70.	De acordo com a Seaud, a  avaliação da qualidade e suficiência dos controles internos administrativos instituídos pelo Tribunal, com vistas a garantir que seus objetivos estratégicos sejam atingidos, considerou os seguintes elementos do sistema de controles internos da unidade: ambiente de controle, avaliação de risco, atividades de controle, informação e comunicação, e o monitoramento (peça 4, p. 24) .
71.	Foi debatido previamente em reunião entre a SecexAdministração e a Seaud, que o atendimento a essa questão se relacionaria com as conclusões da auditoria interna com vistas à implantação da política de gestão de riscos do Tribunal (TC Processo 029.348/2017-0) .
72.	Avaliação referente ao item 11 (TC Processo 029.348/2017-0 (auditoria na implementação da política de gestão de riscos) . Essa auditoria foi inserida no plano de auditoria interna para o período de abril/2017 a março de 2018. Nesse intervalo foi aprovada a Resolução - TCU 287/2017, que dispõe sobre a política de gestão de riscos do Tribunal. Dessa forma, devido a realização de algumas iniciativas por parte da Administração, envolvendo gestão de riscos, o trabalho de auditoria da Seaud se estendeu durante o exercício de 2018.
73.	A Seaud realizou um levantamento preliminar para conhecer a atividade auditada com o objetivo de identificar as áreas de ênfase do trabalho. Com base na matriz de objetivos, riscos e controles elaborada na fase inicial, foram selecionados os seguintes focos: a) avaliação do grau de maturidade de riscos na instituição; e b) identificação de riscos associados ao próprio processo de implantação do Sistema de Gestão de Riscos - SGR (peça 32, TC Processo 029.348/2017-0) .
74.	Segundo a equipe de auditoria, mesmo já existindo uma política de gestão de riscos aprovada pelas instâncias superiores de governança, foi observado que os demais níveis hierárquicos da instituição sentem falta de informações, orientações, capacitação e iniciativas de ordem prática, necessárias para que a gestão de riscos funcione como idealizada.
75.	De acordo com o relatório final de auditoria, a Seaud concluiu '... que a gestão de riscos no Tribunal se encontra no estágio intermediário de maturidade global, embora, ainda necessite aperfeiçoar alguns elementos referentes aos estágios da curva de maturidade na gestão de riscos'. A equipe também registrou que, de maneira geral, prevalecem a insegurança, o preconceito e o desconhecimento acerca dos conceitos, terminologia e metodologias aplicáveis à gestão corporativa de riscos, e não foi possível identificar uma linguagem de risco comum para toda a instituição, levando a crer que essa falta de uniformidade na cultura de riscos no âmbito do Tribunal seja apontada como um dos riscos para o processo de implantação do sistema (TC Processo 029.348/2017-0, peça 32) .
76.	A equipe de auditoria destacou, ainda, para que as ações de implantação do SGR ocorram de maneira uniforme e dinâmica, existe a necessidade de aprimoramento na interação e trato entre a Seplan, os Coordenadores-Setoriais de Gestão de Riscos e demais gestores de risco, com o estabelecimento e uso efetivo de canais de comunicação e consulta regulares entre eles.
77.	Após avaliações setoriais efetuadas pela equipe, houve uma confirmação geral, registrando um quadro de carência de informações e orientações por parte da unidade central de coordenação. Embora tenham mostrado boas práticas de gestão de riscos implantadas, as setoriais de gestão de riscos nas três unidades básicas do Tribunal, têm apresentado postura reativa e dependente de orientações da Seplan para dinamizarem a implantação do SGR (peça 32, TC Processo 029.348/2017-0) .
78.	Quando solicitada, a Seplan manifestou '...ainda não haver concluído seu plano de tratamento de riscos da implantação. Assim, a equipe de auditoria interna elaborou inventário de fatores de riscos (Anexo I) , de caráter subsidiário e não exaustivo, como contribuição para avaliação dos riscos do processo de implantação do SGR/TCU, sujeito à avaliação por parte dos gestores envolvidos na implantação' (peça 32, TC Processo 029.348/2017-0) .
79.	Diante dessas observações, a equipe de auditoria propôs as seguintes recomendações à Secretaria de Planejamento, Governança e Gestão - Seplan:
'476.2.1) promova uma análise crítica e reavalie a estratégia adotada para implantação do Sistema de Gestão de Riscos no Tribunal (SGR/TCU) , considerando, quando cabível, as conclusões e recomendações do presente trabalho, informando as conclusões e resultados da reavaliação promovida - à Secretaria de Auditoria Interna (Seaud) ;
476.2.2) desenvolva, em conjunto com os Coordenadores-Setoriais de Gestão de Riscos, um plano formal de implementação do SGR/TCU, que descreva as ações, etapas e responsáveis e que inclua cronograma e recursos necessários, acompanhado de um plano de tratamento de riscos associados ao processo de implantação do referido sistema, considerando ainda os fatores de riscos apontados no Anexo I do presente relatório.
476.2.3) defina, em conjunto com o Instituto Serzedello Corrêa (ISC) um plano de capacitação, treinamento e desenvolvimento e profissional em gestão de riscos, preferencialmente em língua portuguesa, priorizando a gestão interna do Tribunal e não as unidades jurisdicionadas ao controle externo, de modo que a implantação do SGR/TCU ocorra de maneira mais uniforme, e seja possível - internamente - o estabelecimento de linguagem e terminologia comum de abordagem dos riscos;
476.2.4) estabeleça mecanismos de retenção de conhecimento acerca de gestão de gerenciamento de riscos que permitam assegurar que a possível perda de servidores ou mudança de dirigentes não afetem o andamento da implantação e a futura manutenção do SGR/TCU; 
476.2.5) defina uma abordagem apropriada e estabeleça canais eficazes de comunicação e consulta, para apoiar a estrutura e facilitar a aplicação da gestão de riscos no Tribunal, de modo a assegurar que a informação pertinente seja, coletada, consolidada, sintetizada e compartilhada, de maneira oportuna, entre as partes interessadas;
476.2.6) estude o desenvolvimento de indicadores que permitam avaliar a evolução da implantação de processos de gestão de risco no Tribunal e, quando em efetivo funcionamento, o desempenho da estrutura do SGR/TCU; 
476.2.7) promova campanhas de conscientização e esclarecimento acerca da importância da gestão de riscos por todo o Tribunal, voltadas para uma contínua e progressiva mudança cultural, envolvendo a governança, a alta administração e demais servidores e unidades, para que todos compreendam adequadamente os objetivos da gestão de riscos no Tribunal, de modo a conduzir o ambiente interno a patamares mais elevados e uniformes de maturidade em relação ao risco;
476.2.8) avalie a oportunidade e conveniência de promover uma análise crítica do modelo de gestão de riscos adotado pelo Tribunal contido na RESOLUÇÃO - TCU Nº 287/2017, à luz das recentes atualizações dos referenciais ABNT ISO 31000 (2018) e COSO ERM (2017) e das mudanças ocorridas no ambiente interno e externo, considerando ainda os impactos da Emenda Constitucional 95/2016, sem prejuízo do que dispõe o artigo art. 4º, inciso VI, da Resolução-TCU nº 287/2017 (implantação da gestão de riscos por meio de ciclos de revisão e melhoria contínua) , de modo a assegurar que a estrutura de gestão de riscos implantada pela Resolução permanece apropriada ao contexto da organização' (TC Processo 029.348/2017-0, peça 32) .
80.	Em resposta às recomendações feitas pela Seaud, a Seplan destacou que parte das ações propostas já estariam em andamento e outras previstas para serem implementadas à medida que as fases de implantação forem acontecendo. A Seplan salientou apenas uma ressalva quanto à recomendação formulada no item '476.2.8', referente à revisão do modelo de gestão de riscos adotado pelo Tribunal, que foi acatada parcialmente pela equipe de auditoria, gerando um ajuste na redação do item 476.2.8 do relatório final (peça 4, p. 26) .
81.	Ainda foi acrescentado pela Seplan, de maneira informativa, algumas iniciativas adicionais já executadas, em curso ou planejadas, descritas no item 152 do RAG (p. 26) . São elas:
a) produção, por intermédio do ISC, de plano inicial de capacitação baseado em ações educacionais, a serem ofertadas ainda em 2018, direcionados aos servidores e gestores da Casa; 
b) edição da Portaria - TCU 184/2018, aprovando o Manual de Gestão de Riscos do TCU, importante ferramenta de orientação e apoio para a implantação efetiva do SGR/TCU por parte dos servidores e gestores da organização;
c) criação de coluna quinzenal no União, tratando especificamente de gestão de riscos, além disso, a atualização da página de gestão de riscos no Portal do TCU; 
d) desenvolvimento de sistema informatizado experimental em linguagem Apex, para registro de riscos identificados e apoio ao monitoramento, como medida voltada para a retenção de conhecimento; e 
e) inclusão de metas estabelecidas pela Segepres no plano operacional da Seplan com ações específicas voltadas para a gestão de riscos, notadamente, a produção de vídeos institucionais sobre gestão de riscos; definição do modelo de gestão de riscos nas unidades básicas, elaboração de curso de gestão de riscos para unidades técnicas; e definição e implantação do o modelo de gestão de riscos-chave (peça 4, p. 26) .
82.	Também foi recomendado pela equipe de auditoria o encaminhamento de cópia do relatório à Segedam, Segecex e a Segepres, bem como aos respectivos Coordenadores-Setoriais de Gestão de Riscos que atuam nessas unidades básicas, para subsidiar o exercício das atribuições na esfera do Sistema de Gestão de Riscos do Tribunal (SGR/TCU) , como previsto na Resolução - TCU n. 287/2017. Assim, a Seaud submeteu os autos à consideração da Insigne Presidência do Tribunal, manifestando concordância com as conclusões e recomendações propostas pela equipe de auditoria.
83	Em 28/12/2018, a Presidência acolheu a proposta apresentada pela Seaud, esclarecendo que o Tribunal tem-se preocupado, há algum tempo, no âmbito de sua função finalística, em examinar a gestão de risco de seus jurisdicionados. Dessa forma, além de ratificar as recomendações feitas pela Seaud, acima transcritas, recomendou à Segepres, Segecex e Segedam, que analisem 'a oportunidade e a conveniência de darem maior prioridade ao processo de implantação de adequada gestão de risco deste Tribunal. Ao mesmo tempo, determina à Seaud que monitore a implementação das medidas recomendadas e que leve as conclusões expressas nos autos ao conhecimento do Gabinete da Presidência que assumirá a próxima gestão' (TC Processo 029.348/2017-0, peça 32) .
84.	Segundo a Seaud, o trabalho de auditoria deu ênfase à função da segunda linha de defesa, de acordo com o modelo do Instituto de Auditores Internos - IIA, voltada para o Gerenciamento de Riscos. Observou-se, ainda, que em 2018 o processo de gestão de riscos do Tribunal estava em fase de implementação, o que prejudicou, em parte, a emissão de opinião qualitativa acerca dos elementos do sistema de controles internos do TCU (peça 4, p. 27) .
85.	Dessa forma, a Seaud entende que, devido a complexidade e a extensão das medidas a serem adotadas pela Administração, conclui-se que novas avaliações devem ser feitas de modo oportuno, em conformidade com o plano anual de auditoria interna.
86.	Seguindo a determinação da Presidência deste Tribunal, é cabível recomendação à Seaud, no sentido de encaminhar à SecexAdministração informações à respeito do monitoramento da implementação das medidas recomendadas à Seplan. 
87.	Cabe observar que as ações institucionais voltadas para a aceleração ao processo de adequada implantação do sistema de gestão de riscos do TCU, praticadas pelas unidades básicas do Tribunal - Segepres, Segecex e Segedam, juntamente com a Seplan, merecem ser reconhecidas e comunicadas às instâncias de governança, ainda que seus efeitos não possam ser notados integralmente, tendo em vista que as conclusões estão em fase de avaliação para implementação nos exercícios futuros.
88.	Ante o exposto, cabe registrar o interesse e atuação dos gestores com vistas a concretizar e/ou priorizar a implementação e aperfeiçoamento do sistema de gestão de riscos no âmbito do Tribunal, não sendo identificados outros elementos que pudessem comprometer a sua gestão em 2018, quanto aos aspectos avaliados.
IX. Avaliação da política de acessibilidade
89.	Segundo o Relatório de Gestão, a Política de Acessibilidade do Tribunal 'foi instituída por meio da Resolução-TCU 283/2016 e está pautada nos princípios da não discriminação e dignidade inerente às pessoas com deficiência'. O início da transmissão das sessões plenárias do TCU com interpretação simultânea em Libras, foi destaque como trabalho desenvolvido no TCU em prol da acessibilidade em 2018, com posterior disponibilização dos vídeos, para acesso amplo da sociedade, garantindo a acessibilidade de comunicação às pessoas com deficiência auditiva (peça 1, p. 38) .
90.	O contrato de prestação de serviços de interpretação simultânea em Libras visa o cumprimento ao Decreto 67.949/2009, da Presidência da República e ao Decreto Legislativo 186/2008, do Congresso Nacional, que promulgaram a convenção internacional sobre os direitos das pessoas com deficiência.
91.	De acordo com o RAG, a avaliação da política de acessibilidade abrange as medidas adotadas para cumprimento das exigências da Lei 10.098/2000, do Decreto 5.296/2004 e das normas técnicas da ABNT aplicáveis, de acordo com o item 14 do Anexo II da DN/TCU 172/2018 (peça 4, p. 27) .
92.	A Comissão de Acessibilidade (Caces/TCU) é o órgão colegiado instituído pela Portaria - TCU 216/2014 e substituída pela Portaria - TCU 167/2015, que coordena a política de acessibilidade, bem como orienta e acompanha as ações das unidades da Secretaria do Tribunal, nas áreas administrativa, de apoio estratégico e de controle externo, com supervisão por membro do Ministério Público junto ao Tribunal (peça 4, p. 27) .
93.	A Secretaria de Auditoria (Seaud) realizou auditoria interna em 2018, com o objetivo de avaliar a gestão da política de acessibilidade do TCU (TC Processo 002.311/2018-6) . O escopo da auditoria interna abrangeu as ações promovidas pela Caces/TCU, bem como pelas unidades envolvidas na implementação da política de acessibilidade desde a publicação da Resolução - TCU 283/2016. A auditoria, com metodologia baseada em risco, avaliou se o desenho e o funcionamento dos controles internos adotados pela Administração são adequados e eficientes para atingir os objetivos descritos no art. 5º da Resolução-TCU 283/2016 (peça 4, p. 28) .
94.	Como resultado, a equipe de auditoria identificou os seguintes achados após o exame dos processos de trabalho da Segedam: a) fragilidade no controle de pessoas com deficiência no estágio do TCU; b) ausência de controle de pessoas com deficiência nos serviços terceirizados, e c) falta de controle de eliminação das barreiras físicas e arquitetônicas. Dessa maneira, em despacho emitido em 16/10/2018, a Presidência concordou com as conclusões da equipe, entretanto, em acréscimo, determinou à Seaud que analisasse as informações prestadas pela Segedam sobre a necessidade de serviços de outras unidades, para conclusão das medidas determinadas, bem como sobre os prazos necessários para implementação. Por fim, foram encaminhadas à Segedam as determinações descritas na peça 4, p. 29.
95.	Em resposta, a Segedam se manifestou sobre cada determinação e das providências tomadas. Esclareceu, ainda, sobre questões pontuais de divergência técnica, a exemplo da construção da rampa de acesso na entrada principal do restaurante do Tribunal. A Seaud, com o acolhimento da Presidência, considerou razoáveis as informações prestadas pela Segedam no que se refere à necessidade de serviços de outras unidades para conclusão das medidas determinadas e aos prazos para implementação. O resumo sobre cada determinação está transcrito na peça 4, p. 30-33. 
96.	A Seaud observou que as considerações apresentadas pela Segedam, indicam que a unidade vem adotando as medidas necessárias ao atendimento das determinações, levando ao entendimento que não há outras observações a fazer a respeito dos encaminhamentos feitos no âmbito da auditoria. Mencionou, também, o Relatório Anual de Acessibilidade de 2018, produzido pela Assessoria para Inclusão e Acessibilidade do TCU (peça 4, p. 33) .
97.	O Relatório Anual de Acessibilidade destacou o acordo de cooperação firmado entre o TCU, SF, CD, STF, STJ, TST e TJDFT, com o objetivo de proporcionar conhecimento acerca do nível de acessibilidade no qual se encontram essas organizações, e também foi formulado o índice de acessibilidade, calculado a partir da medida ponderada dos itens constantes do instrumento de autoavaliação. Esse instrumento é composto de cinco dimensões e possui 329 itens avaliados:
	Dimensões
	Número de itens

	Gestão de Acessibilidade
	49

	Serviços
	52

	Comunicacional
	17

	Urbanístico e Arquitetônico
	148

	Tecnológico
	63

              Fonte: Relatório de Auditoria de Gestão (peça 4, p. 34) 
98.	Ressalta-se que o instrumento está em fase de teste e ainda não foi disponibilizado para a Administração Pública, entretanto, como parte do teste pela equipe designada, houve sua aplicação no Tribunal em 2018. Considerando as características do TCU, algumas adaptações foram feitas no conteúdo do instrumento (peça 4, p. 34) .
99.	De acordo com a Assessoria para Inclusão e Acessibilidade, a dimensão 'serviços' foi a única que não cumpriu pelo menos metade dos itens de forma satisfatória. De outra forma, as dimensões 'gestão da acessibilidade' e 'tecnológico' superaram 80% de cumprimento satisfatório dos itens avaliados.
100.	Foram indicadas a Secom, o ISC, a Segep e a Aceri como as unidades internas que requerem mais atenção quanto ao atendimento dos quesitos de acessibilidade. O relatório anual ainda mencionou diversas ações promovidas pela Segedam, ISC, Aceri, Secom, Seses, STI e Setic que visaram à acessibilidade e à inclusão da pessoa com deficiência (peça 4, p. 34) .
101.	Em face do exposto, a Seaud observou que em 2018 os gestores atuaram em prol da garantia da acessibilidade e da inclusão das pessoas com deficiência.
102.	Há que se destacar que o TCU tem uma boa política para acessibilidade, a qual está sendo executada e coordenada pela Comissão de Acessibilidade (Caces/TCU) , mostrando evolução do tema no último exercício, o que é confirmado pela Seaud, que reportou diversas ações promovidas pela Segedam, ISC, Aceri, Secom, Seses, STI e Setic, direcionadas à acessibilidade e a inclusão da pessoa com deficiência.
X. Avaliação sobre o cumprimento das deliberações do Controle Externo e recomendações do Controle Interno
103.	Consoante o Relatório de Gestão, houve determinações e recomendações em três acórdãos: Acórdão 2242/2017-TCU-Primeira Câmara (TC Processo 024.033/2013-8) , que se refere à prestação de contas de 2012 do TCU, abordando o prejuízo decorrente da inexecução do objeto do Contrato 2/2010-Secex-AC, e teve como providência a instauração de Tomada de Contas Especial - TC Processo 004.969/2018-9 (controle) e TC Processo 018.612/2017-2 (administrativo) (peça 1, p. 115) .
104.	No que tange à determinação do Acórdão 2242/2017-TCU-Primeira Câmara, que trata sobre a instauração de Tomada de Contas Especial, a Segedam tomou as devidas providências e, após manifestação da Seaud, a documentação foi encaminhada à Secretaria de Administração para instauração da TCE, com a autuação do TC Processo 004.969/2018-9, sob a relatoria da Ministra ANA ARRAES, que continua em tramitação (peça 4, p. 34) .
105.	O Acórdão 814/2018-TCU-Plenário (TC Processo 014.828/2017-0) , trata sobre auditoria operacional para avaliar auditoria interna dos órgãos do Poder Legislativo Federal e do TCU, cujas providências foram tomadas pela Seaud, que elaborou um plano de ação com vistas à convergência de seus procedimentos às normas internacionais (TC Processo 030.039/2018-5) .
106	Em relação ao item 9.1.4 do Acórdão 814/2018-TCU-Plenário, a Seaud, após a definição do Plano de Ação - TC Processo 030.944/2018-2, tomou as devidas providências para o cumprimento à recomendação, tais como: realizou levantamento para avaliar as lacunas existentes no desenvolvimento de competência na Seaud; b) elaborou proposta de roteiro para avaliação da qualidade dos trabalhos de auditoria interna; e c) elaborou plano de auditoria com a inclusão de trabalhos na Segepres e Segecex (peça 4, p. 35) . 
107.	Vale ressaltar que o Acórdão 814/2018-TCU-Plenário está sendo monitorado no âmbito do TC Processo 031.750/2018-4, atualmente, que está em fase de instrução.
108.	Quanto ao Acórdão 2604/2018-TCU-Plenário (TC Processo 010.348/2018-2) , este versou sobre auditoria operacional para avaliar os controles de prevenção e detecção relacionados à fraude e corrupção na Administração Pública Federal (APF) .
109.	Do Acórdão 2604/2018-TCU-Plenário, a Seaud destacou as seguintes determinações, cujo conteúdo refere-se a atividade-fim do Tribunal (peça 4, p. 35) :
'9.8. determinar à Secretaria de Fiscalização de Pessoal que, no âmbito da fiscalização e avaliação dos requisitos de qualificação para exercício de cargos e funções de livre provimento' (Proposta Planejar 1141) , inclua a avaliação das funcionalidades do sistema SINC - Sistema Integrado de Nomeações e Consultas;
9.9. determinar à Secretaria-Geral de Controle Externo que: (.....) 
9.9.2. em conjunto com a Secretaria de Soluções de Tecnologia da Informação - STI, disponibilize esta deliberação, bem como a íntegra do relatório da unidade técnica e o mapa de exposição da Administração Pública Federal a fraude e a corrupção, na página do Tribunal na internet, com acesso público, de forma a permitir que cada órgão avalie o estágio   em que se encontra nos diversos aspectos de maturidade de controles, de forma a implementar ações de melhorias; (....) 
9.13. determinar à Secretaria de Auditoria Interna (Seaud) que, com o auxílio da Secretaria-Geral de Controle Externo (Segecex) , realize auditoria interna neste Tribunal com escopo semelhante ao adotado na ação de controle ora apreciada, com destaque para os seguintes objetivos:
9.13.1. avaliar os controles de prevenção e detecção de fraude e corrupção efetivamente aplicados neste Tribunal; 
9.13.2. identificar fragilidades e boas práticas nos controles mencionados; 
9.13.3. propor melhorias eventualmente necessárias, de forma a eliminar ou reduzir tais fragilidades e, ao mesmo tempo, disseminar as boas práticas constatadas.'
110.	Acerca do item 9.8 retrocitado, foi incluído na matriz de planejamento de auditoria da Secretaria de Fiscalização de Pessoal (Sefip) , o procedimento de avaliação das funcionalidades do sistema SINC - Sistema Integrado de Nomeações e Consulta (TC 034.7792018-3) . Referente ao item 9.9.2 acima, foi publicado cópia da deliberação do relatório de auditoria, do mapa de exposição da fraude e corrupção na APF, na página do Tribunal na internet, com acesso público (peça 4, p. 36) .
111.	Por sua vez, a Seaud incluiu em seu plano de fiscalização para o exercício de 2019, auditoria interna, com os seguintes objetivos: avaliar os controles de prevenção e detecção de fraude e corrupção aplicados ao TCU; identificar fragilidades e boas práticas nos controles mencionados e propor melhorias necessárias, de forma a eliminar ou reduzir tais fragilidades. Esse trabalho teve início em 11/4/2019, conforme Portaria de Fiscalização 3/2019-Seaud, estando na fase de relatório (TC Processo 007.703/2019-8) (peça 4, p. 36) .
112.	Por fim, a Seaud observou que as unidades responsáveis adotaram medidas suficientes para o atendimento das determinações, com ressalva apenas quanto ao item 9.1.3 do Acórdão 814/2018-TCU-Plenário, verbis: 
'ao Tribunal de Contas da União que avalie a conveniência e  a oportunidade de constituir grupo de trabalho, por intermédio da Presidência,   com  o propósito  de  apresentar  proposta   de regulamentação da forma de atuação do Plenário como instância máxima de governança da alta administração TCU, conforme lhe faculta o artigo 16, inciso II, do Regimento Interno, com vistas a deliberar sobre a aprovação do planejamento e acompanhamento das atividades de auditoria interna baseada na análise de gerenciamento de riscos, a fim de conferir maior grau de independência aos trabalhos da referida unidade de controle, nos moldes preconizados nas normas e padrões internacionais.'
113.	Esse item ainda se encontra pendente de conclusão, embora a administração já tenha iniciado os exames da questão tratada (peça 4, p. 36) .
114. 	As determinações e recomendações emitidas pelo Tribunal, na sua função de controle externo, relativas ao exercício de 2018, foram cumpridas na integralidade pelas unidades do órgão, sendo que a citada ressalva, por ainda não ter sido adotada a medida prevista no item 9.13 do Acórdão 814/2018-TCU-Plenário, se insere no âmbito da avaliação da conveniência e da oportunidade da adoção da medida, admitida na própria deliberação, não havendo o que se falar em sua inobservância.
CONCLUSÃO
115.		Considerando a análise realizada e a opinião da Seaud, propõe-se julgar regulares as contas dos Srs. José Múcio Monteiro Filho (CPF XXX.590.894-XX) , Raimundo Carreiro Silva (CPF XXX.164.801-XX) , Rainério Rodrigues Leite (CPF 358.5673.864-34) , Felício Ribas Torres (CPF XXX.569.366-XX) , Carlos Roberto Caixeta (CPF XXX.270.681-XX) , Delenda Assunção Araújo Bruno (CPF XXX.152.006-XX) , Cláudio Souza Castelo Branco (CPF XXX.242.661-XX) , e Marcelo Luiz Souza da Eira (CPF XXX.227.881-XX) , dando-lhes quitação plena, nos termos dos artigos 16, inciso I, e 17 da Lei 8.443/1992, c/c o artigo 207 do Regimento Interno do TCU, uma vez que suas contas lograram demonstrar a exatidão dos demonstrativos contábeis, a legalidade, a legitimidade, a economicidade, a eficácia, a eficiência e a efetividade de suas gestões. 
PROPOSTA DE ENCAMINHAMENTO
116.	Ante todo o exposto, submetem-se os autos à consideração superior, propondo-se:
	   a) julgar regulares, com fundamento nos arts. 1º, inciso I, 16, inciso I, 17 e 23, inciso I, da Lei 8.443/1992 c/c os arts. 1º, inciso I, 207 e 214, inciso I, do Regimento Interno, as constas dos Srs. Srs. José Múcio Monteiro Filho (CPF XXX.590.894-XX) , Raimundo Carreiro Silva (CPF XXX.164.801-XX) , Rainério Rodrigues Leite (CPF 358.5673.864-34) , Felício Ribas Torres (CPF XXX.569.366-XX) , Carlos Roberto Caixeta (CPF XXX.270.681-XX) , Delenda Assunção Araújo Bruno (CPF XXX.152.006-XX) , Cláudio Souza Castelo Branco (CPF XXX.242.661-XX) , e Marcelo Luiz Souza da Eira (CPF XXX.227.881-XX) , dando-lhes quitação plena;
	  b) recomendar à Seaud que encaminhe à SecexAdministração informações sobre o monitoramento referente à gestão de riscos do TCU, determinado pela Presidência;
	  c) encaminhar cópia desta instrução e da deliberação que vier a ser proferida ao Tribunal de Contas da União, cujo inteiro teor poderá ser consultado no endereço www.tcu.gov.br/acordãos; e
  d) encerrar este processo, após as comunicações e demais ações processuais, nos termos do art. 169, inciso V, do Regimento Interno do TCU"
	É o relatório.

não há.

Subprocurador-geral Lucas Rocha Furtado.

PRESTAÇÃO DE CONTAS DO TRIBUNAL DE CONTAS DA UNIÃO RELATIVA AO EXERCÍCIO DE 2018. CONTAS REGULARES, COM QUITAÇÃO PLENA A TODOS OS RESPONSÁVEIS.

PRESTAÇÃO DE CONTAS (PC)

Secretaria de Controle Externo da Administração do Estado - SecexAdministração.

Cuidam os autos da prestação de contas do Tribunal de Contas da União relativa ao exercício de 2018.
2.	Registro, desde já, que acompanho integralmente as conclusões da Secretaria de Controle Externo da Administração do Estado - SecexAdministração e o encaminhamento por ela proposto, também acolhidos pelo Ministério Público junto ao TCU.
3.	No exame destas contas, deu-se ênfase às avaliações da área de gestão de pessoas - folha de pagamento -, do fornecimento de geradores fotovoltaicos para a sede do TCU, da implementação da política de gestão de riscos e da política de acessibilidade do Tribunal.
4.	Além da análise das referidas áreas, que compuseram 4 (quatro) processos específicos de auditoria, foram avaliados os resultados quantitativos e qualitativos da gestão, os indicadores de desempenho da gestão, incluindo gestão de pessoas, de compras e contratações, de controles internos, da política de acessibilidade e a avaliação quanto ao cumprimento das deliberações do controle externo e recomendações do controle interno.
5.	Passo a destacar os pontos mais relevantes extraídos das mencionadas análises.
6.	No tocante ao quesito "resultados institucionais", os números foram bem satisfatórios.
7.	No período avaliativo, que compreende o semestre de outubro/2017 a março/2018, o desempenho do TCU alcançou, em 31/03/2018, resultado de 113,9%, com destaque para o indicador "índice de apreciação conclusiva de trabalhos relevantes instruídos", cuja meta fixada foi de 60%, tendo alcançado 83,3%, o que representa resultado percentual de 138,8%.
8.	Já no 2º período avaliativo, que vai de abril/2018 a setembro/2018, o desempenho do Tribunal apresentou resultado de 109,7%, merecendo destacar os indicadores "índice de apreciação conclusiva de trabalhos relevantes instruídos" (131,00%) e "índice de apreciação conclusiva de atos de pessoal instruídos" (147,4%) .
9.	Em relação ao último período avaliativo, isto é, de outubro/2018 a março/2019, o desempenho do TCU alcançou, em 31 de dezembro, o resultado parcial de 57,7% e, se considerarmos uma evolução pro rata dos resultados, foi superior, em 7,7%, ao esperado para a metade do período avaliativo (50%) .
10.	Quanto ao desempenho orçamentário desta Casa, a dotação final autorizada foi de R$ 2,173 bilhões, sendo que, desse montante, foi empenhado o valor de R$ 2,028 bilhões, liquidado o valor de R$ 1,999 bilhão e pago o de R$ 1,999 bilhão, demonstrando que a execução orçamentária foi condizente com os valores previstos e autorizados na Lei Orçamentária Anual (LOA) .
11.	Oportuno ressaltar que, segundo o Relatório Anual de Atividades do TCU relativo a 2018, o benefício financeiro total mensurável das ações de controle nesse exercício atingiu o montante de R$ 25,104 bilhões, superior 11,55 vezes ao custo de funcionamento do Tribunal no mesmo período.
12.	No campo da "gestão de pessoas", pontuo que a força de trabalho do TCU em 2018 era composta por 20 (vinte) membros de poder e agentes políticos (autoridades) ; 2.345 servidores em cargos efetivos/carreira (65%) , vinte e três cargos em comissão, que são de livre nomeação e exoneração, para o apoio de autoridades; 889 terceirizados (24%) e 409 estagiários (11%) .
13.	A terceirização de serviços limitou-se a atividades acessórias, instrumentais ou complementares, que são transferidas para a iniciativa privada, tendo em vista representar ganhos para a Administração, e tem como referência a Portaria-TCU 375/2018, que tratou da terceirização dos serviços administrativos no âmbito desta Casa.
14.	Importante destacar que o quadro de servidores está sendo reduzido a cada ano, em decorrência das aposentadorias e da indisponibilidade de recursos orçamentários para reposição dos cargos vagos, decorrentes do limite de gastos estabelecido pela Emenda Constitucional 95/2016. Em dezembro de 2018, o TCU permaneceu com 2.687 cargos autorizados de servidores efetivos, mas os cargos vagos aumentaram para 342. Em 2017, houve redução de 5,92% da quantidade de servidores em relação ao ano de 2016. Já em 2018, a redução foi de 9,03% em relação a 2016 e de 3,3% em comparação a 2017. Além disso, atualmente, 38% dos servidores possuem 51 anos ou mais, faixas etárias próximas à aposentadoria.
15.	Entretanto, essa redução do quadro não foi significativa a ponto de comprometer o alcance dos resultados no exercício de 2018, conforme demonstrei anteriormente.
16.	 No que pertine à "gestão de compras e contratações", o Relatório de Gestão do TCU apontou que as despesas com contratação totalizaram R$ 151,12 milhões em 2018, das quais 87,74% foram realizadas por licitação, 12,14%, o foram por contratações diretas e 0,11%, por suprimento de fundos.
17.	As contratações mais relevantes se consubstanciaram na venda do direito de efetuar o crédito bancário da folha de pagamento do TCU, na substituição do sistema/equipamento atual de telefonia institucional para a tecnologia Voice over Internet Protocol (Voip) e no serviço continuado de transporte de passageiros e pequenas e médias cargas, mediante locação de veículos.
18.	Merece destaque, ainda, o Contrato 34/2017, firmado entre o Tribunal e a empresa Órion Telecomunicações, Engenharia S/A, em 26/10/2017, cujo objeto foi o fornecimento de geradores fotovoltaicos para o complexo do TCU, com estação meteorológica, serviços de instalação e configuração, treinamento e serviço continuado de performance, pelo período de sessenta meses, no valor de R$ 2,9 milhões.
19.	Auditoria realizada pela Seaud no aludido contrato ao longo do exercício de 2018 demonstrou que as ações administrativas do Tribunal foram feitas com o propósito de buscar aderência aos critérios de sustentabilidade ambiental na aquisição de bens e serviços, alinhando-se aos objetivos da Agenda Ambiental na Administração Pública (A3P) .
20.	Em relação à "política de gestão de riscos e controles internos a ela relacionados", a conclusão foi que a gestão de riscos no TCU se encontra no estágio intermediário de maturidade global e que os gestores demonstraram interesse e atuação com vistas a concretizar a sua implementação e aperfeiçoamento.
21.	Sobre a "política de acessibilidade", resgato que foi instituída pela Resolução 283/2016 e está pautada nos princípios da não discriminação e da dignidade inerente às pessoas com deficiência.
22.	Merece destaque, como trabalho desenvolvido pelo TCU em 2018, o início da transmissão das sessões plenárias com interpretação simultânea em Libras, com posterior disponibilização dos vídeos, para acesso amplo da sociedade, garantindo a acessibilidade de comunicação às pessoas com deficiência auditiva.
23.	Por derradeiro, durante o ano de 2018, foram cumpridas todas as deliberações do Controle Externo e as recomendações do Controle Interno.
24.	Gostaria de registrar minhas homenagens ao ministro Raimundo Carreiro, que presidiu esta Casa no biênio 2017-2018, e a todo corpo técnico que lhe deu suporte, pela dedicação e comprometimento no esforço para alcance e superação das metas.
25.	Em conclusão, considerando que estas contas mostram de forma clara e objetiva a exatidão dos demonstrativos contábeis, a legalidade, a legitimidade, a economicidade, a eficácia, a eficiência e a efetividade dos atos de gestão, devem elas ser julgadas regulares, dando-se quitação plena aos responsáveis.
	Ante o exposto, ao acolher os pareceres uniformes da SecexAdministração e do MPTCU, VOTO por que o Tribunal adote a minuta de acórdão que submeto à consideração deste Colegiado.
TCU, Sala das Sessões Ministro Luciano Brandão Alves de Souza, em 13 de maio de 2020.
ANA ARRAES 
Relatora